【裁判字號】    97,上易,2734
【裁判日期】    980113
【裁判案由】    詐欺等
【裁判全文】
臺灣高等法院刑事判決            97年度上易字第2734號
上  訴  人  臺灣臺北地方法院檢察署檢察官
被      告  丙○○
            丁○○
上列上訴人因詐欺等案件，不服臺灣臺北地方法院97年度易字第
293號，中華民國97年9月19日第一審判決（起訴案號：臺灣臺北
地方法院檢察署97年度偵字第334 號），提起上訴，本院判決如
下：
    主  文
上訴駁回。
    理  由
一、公訴意旨略以：被告丙○○於民國93年間，向患有精神分裂
    病症而獨居臺北市大安區○○○路○段1巷26弄8號15樓住處
    之告訴人甲○○，承租上開房屋中一間房間後，其見告訴人
    甲○○精神異常，竟與被告丁○○共同基於為自己不法所有
    之犯意聯絡，先由丙○○向甲○○佯稱欲幫其出售房屋，以
    獲取生活費云云，致甲○○陷於錯誤，交付上開房屋之所有
    權狀、身分證件後，再由丁○○擔任賣方即告訴人甲○○之
    代理人，與不知情之買方逄蓓蓓（另經檢察官處分不起訴）
    ，於95年1 月6日在聯華代書事務所（設臺北市○○○路101
    號12樓之10）簽訂不動產買賣契約書，以新臺幣（下同）86
    0 萬元之價額出售上開不動產，並由逄蓓蓓交付86萬元之支
    票予丁○○，丁○○兌現後，除匯款10萬元予甲○○外，餘
    均自行留用，嗣因甲○○未依約履行，致逄蓓蓓向法院請求
    假扣押上開不動產，經臺灣臺北地方法院以95年度裁全字第
    4109號裁定獲准而查封。又丙○○及丁○○二人均明知與甲○○並無債權債務關係，竟復共同基於為自己不法所有之犯
    意聯絡，由丙○○以毆打方式（傷害部分未據告訴）脅迫甲○○，使甲○○先後行無義務之開立面額5萬元、1萬元、 2
    萬元、50萬元、7,000元、7,000元等本票共計6 張之事，並
    由丁○○蓋用甲○○之印章後，由丙○○轉交丁○○，再由
    丁○○持上開面額50萬之本票，向臺灣臺北地方法院聲請95
    年度票字第23248 號本票裁定，並聲請強制執行。因認被告
    丙○○及被告丁○○均涉犯刑法第339條第1項詐欺取財罪及
    同法第304條第1項強制罪嫌等語。
二、本院審理結果，認原判決對被告為無罪之諭知，核無不當，
    應予維持，並引用原判決（如附件）記載之證據及理由。
三、檢察官上訴意旨略以：
  (一)被告丙○○、丁○○將告訴人甲○○所有之上開不動產售予
    逄蓓蓓，逄蓓蓓以支票支付頭期款86萬元，被告丁○○兌領
    後匯款10萬元予告訴人甲○○，嗣因告訴人甲○○未依約履
    行，逄蓓蓓遂聲請查封該不動產，告訴人甲○○曾開立本票
    6張予被告丁○○，被告丁○○並以其中1張面額50萬元之本
    票聲請本票裁定一節，為原判決所是認，則原判決關於被告
    丁○○兌領前揭86萬元支票後，何以僅匯款10萬元予告訴人
    甲○○，且迄今拒不交還其餘房屋頭期款予告訴人甲○○之
    證據，何以不採，並未於判決理由中說明。本件被告丙○○
    、丁○○係以代理售屋為幌，以詐取售屋款，有告訴人甲○○、其夫乙○○之指述、證人逄蓓蓓、蔡登祈之證述、身心
    障礙手冊等卷證資料可稽，被告丙○○、丁○○詐欺犯行事
    證已明，原判決徒以告訴人甲○○確有意願將系爭房屋出售
    後購買面積較小之房屋，以變價取得生活費，因而簽立授權
    書委託被告丙○○、丁○○出售房屋，遂認被告丙○○、丁○○並無行使詐術之行為，原判決認定事實自難認妥適，且
    有理由不備之違誤。
  (二)又原判決認定本件面額50萬元之本票係告訴人甲○○因支付
    售屋佣金而簽立。然查，告訴人甲○○於偵查中證稱：被告
    丙○○有打過伊，但伊沒有去報警，伊不懂簽署本票的意義
    ，即使伊知道簽本票的意義，伊也是必須要簽，因為被告丙○○很兇，又於原審證稱，伊不知為何會簽立本件50萬元本
    票等語，職是，告訴人甲○○並未證述其係為支付售屋佣金
    而簽立該本票。又本件不動產買賣契約簽立日期為95年1月6
    日，前揭面額50萬元本票發票日為94年12月28日，如該本票
    係為支付房屋佣金而簽立，豈會預先在買賣契約成立之前，
    且不知買賣金額之情況下，即簽立本票以支付售屋之佣金，
    顯有違常理。被告丙○○、丁○○辯稱本件面額50萬元本票
    係告訴人甲○○因支付售屋佣金而簽立云云，顯不足採。原
    判決對於上開不利於被告2 人之證據，置之不論，竟僅以被
    告丙○○、丁○○之供述，即遽認本件面額50萬元之本票係
    告訴人甲○○因支付售屋佣金而簽立，無從認定被告丙○○
    、丁○○有何強暴、脅迫告訴人甲○○之行為，原判決認定
    事實自難認妥適，且有理由不備之違誤。
四、按刑事訴訟法第161條第1項規定：檢察官就被告犯罪事實，
    應負舉證責任，並指出證明之方法。因此，檢察官對於起訴
    之犯罪事實，應負提出證據及說服之實質舉證責任。倘其所
    提出之證據，不足為被告有罪之積極證明，或其闡明之證明
    方法，無從說服法官以形成被告有罪之心證，基於無罪推定
    之原則，自應為被告無罪判決之諭知（最高法院92年台上字
    第128號判例意旨參照）。
五、經查：
  (一)證人即告訴人甲○○於原審審理時到庭證稱：伊因房子的水
    電費都繳不起，想把大房子賣掉拿一些生活費，再買小房子
    和女兒住在附近，後來伊透過被告丙○○間接認識被告丁○○，便委託被告丁○○幫伊將大房子換成小房子，伊有簽立
    一份授權書，被告丁○○有劃撥一筆10萬元到伊郵局戶頭，
    後來伊有與哥哥及乙○○去找被告丁○○協調房屋買賣的事
    情，協調時伊還是表示要賣房屋，但是乙○○不願意等語（
    原審卷第160至164頁）。於偵查亦稱：因為沒有生活費，伊
    想把大房子賣掉，伊沒有說被告丙○○、丁○○威脅伊賣房
    子等語（臺灣臺北地方法院檢察署96年度他字第6072號卷第
    30、31頁）相符，足認告訴人甲○○確有意願將該房地委託
    被告丁○○出售後購買面積較小之房屋。又告訴人甲○○雖
    自68、69年間起即因精神疾病至財團法人中心診所醫院就醫
    診治，有財團法人中心診所醫院97年3月6日中院字第097000
    0170號函及所附病歷影本一份在卷可憑（置於卷外），惟其
    精神狀態及應對進退，尚非明顯特殊與常人不同，無法僅憑
    外觀即知其因心神喪失或精神耗弱致不能處理自己事務，業
    據證人逄蓓蓓、蔡登祈、陳盈竹證述在卷可稽。證人即告訴
    人乙○○於本院審理時結證稱：我與告訴人甲○○是夫妻關
    係，告訴人甲○○的精神狀況時好時壞，一開始伊及甲○○
    、兩個女兒一起住在該屋，最後只剩下甲○○一個人住，伊
    搬出去後與甲○○沒有往來，沒有支付生活費給甲○○等語
    （原審卷第169頁反面至171頁）。足徵被告丙○○、丁○○
    辯稱：告訴人甲○○為換取生活費，始委託出售系爭房屋乙
    情，尚非無據，實難認其有利用告訴人甲○○心神喪失或精
    神耗弱狀態而施以詐術之情形。又查，證人逄蓓蓓於原審證
    稱：伊在95年4月15日收到丁○○給的50萬元，95年4月30日
    10萬元，丁○○給60萬元的原因是，伊沒有買到這個房子，
    希望拿回錢，所以丁○○將伊之前交付的86萬元返還其中的
    60萬元，因為伊還是希望能購買這個房子，丁○○就說尚未
    返還的26萬元當做是定金，該買賣契約照道理並未解除等語
    （原審卷第166、167頁），與被告丁○○於偵查時陳稱：伊
    當時收逄蓓蓓86萬元，後來匯10萬元給甲○○，其他的76萬
    元是因為甲○○交代伊要繳南勢角房屋的貸款，後來伊並沒
    有去繳貸款，是因為甲○○和伊先生不承認這一筆買賣，76
    萬元伊已歸還其中60萬元給逄蓓蓓，伊那裡還有16萬元，因
    為逄蓓蓓當初有口頭和我協議，逄蓓蓓說她仍想買這個房子
    ，叫伊先還她60萬元，要伊把這16萬元放著，如果以後談成
    了，還可以作為定金等語（他字卷第129 頁），告訴人甲○○亦承認被告丁○○已匯給伊10萬元等語，詳如前述，互核
    大致相符。固然被告丁○○尚保有16萬元未退還逄蓓蓓或交
    予甲○○，惟其與逄蓓蓓間有前揭協議可憑，甲○○仍有借
    款未清，況被告丁○○自始若有不法意圖，其取得頭期款86
    萬元後即無須匯給甲○○10萬元，亦無須退還逄蓓蓓60萬元
    ，其既未捲款他逃，自難據此認定被告丁○○主觀上具有為
    自己或第三人不法所有之意圖，或客觀上有施用詐術之行為
    。
  (二)告訴人甲○○於偵查中雖指稱：被告丙○○有打過伊，但伊
    沒有去報警，伊不懂簽署本票的意義，即使伊知道簽本票的
    意義，伊也是必須要簽，因為被告丙○○很兇等語（他字卷
    第30、31頁）。然與其於原審審理時以證人身分證稱：6 張
    本票名字是伊簽的，第15頁的本票（即50萬元本票）金額是
    伊寫的，簽名是伊簽的，伊不知道是誰叫伊簽的，在伊簽本
    票的同時，被告2人沒有用什麼語氣兇伊等語（原審卷第161
    頁背面至第162頁、第164頁），前後顯不相符，已難單憑告
    訴人甲○○顯有瑕疵之供述而認被告2 人犯有強制罪。至於
    上訴意旨謂被告2 人雖辯稱該50萬元本票係為支付買賣房屋
    佣金而簽立，然該本票簽立之時點卻早於買賣契約成立之前
    ，於不知買賣金額之情況下即簽立，顯有違常理等語，惟查
    ，證人即告訴人甲○○於原審證稱：被告丁○○有時塞個兩
    、三百元給伊，有時塞兩、三千元給伊，伊自己也會開口向
    被告丁○○要，碰到被告丁○○的時候，被告丁○○就會給
    伊錢，被告丁○○沒有拒絕過伊，也沒有寫借據，但很明白
    的事情就是等他幫伊賣房子時，再一起算，伊不會借錢不還
    等語（原審卷第161 頁），顯見告訴人甲○○確有向被告丁○○借錢，待售屋後還債。又證人即共同被告丙○○於原審
    審理時具結證稱：他字卷第15頁的本票（即面額50萬元本票
    ）係甲○○給丁○○賣屋的佣金，甲○○說實拿800 萬元，
    賣超過800萬元部份就給丁○○當佣金等語（原審卷第179頁
    背面），而告訴人甲○○委託被告丁○○售屋底價確為 800
    萬元，亦有委託代理銷售合約書在卷可稽（原審卷第102 頁
    ）。是以，上開房屋既以860萬元出售，逾底價800萬元有60
    萬元之多，被告丁○○供稱該面額50萬元本票係佣金，符合
    前揭約定，並非無憑。至於本件不動產買賣契約簽立日期雖
    為95年1月6日，但此種買賣契約通常是雙方先談定後，才另
    約時間至代書事務所見面簽立書面契約，是其買賣價金若已
    談妥，未必不能作為計算佣金之依據。況被告所辯簽立該本
    票之原因如何，縱未獲得證明，亦不足以反推檢察官所指被
    告係以毆打脅迫之強制手段取得本票等情為真，檢察官既未
    能提出其他證據為憑，尚難僅以具瑕疵之告訴人甲○○證述
    遽認被告有強制其簽立本票之行為。
六、從而，原審以檢察官所舉之證據，尚不足以證明被告丙○○
    、丁○○確有對於告訴人甲○○為強制、詐欺等犯行，而為
    被告丙○○、丁○○無罪之判決，經核其認事用法及證據之
    取捨，並無違誤。檢察官上訴意旨所陳各節，仍無從使本院
    形成有罪之確信，其上訴為無理由，應予駁回。
據上論斷，應依刑事訴訟法第368條、第373條，判決如主文。
本案經檢察官王金聰到庭執行職務。
中    華    民    國    98    年    1     月    13    日
                  刑事第二十庭審判長法  官  楊貴雄
                                    法  官  鄧振球
                                    法  官  高愈杰
以上正本證明與原本無異。
不得上訴。
                                    書記官  廖月女
中    華    民    國    98    年    1     月    13    日


司法院資訊處製作；財團法人民間司法改革基金會備份。
